ACORDAO-COMPLETO-2585864

ACÓRDÃO 3851/2023 ATA 14/2023 - PRIMEIRA CÂMARA

VISTO, relatado e discutido este processo, em que se aprecia ato de concessão de aposentadoria a Reinaldo da Cunha Santos, emitido pelo Ministério da Saúde,
ACORDAM os ministros do Tribunal de Contas da União, reunidos em sessão da Primeira Câmara, nos termos dos arts. 71, incisos III e IX, da Constituição Federal, 1º, inciso V, 39, inciso II, da Lei 8.443/1992, 260, §1º, e 262, caput e §2º, do RITCU, e ante as razões expostas pelo relator, em:
9.1. considerar legal o ato de concessão de aposentadoria a Reinaldo da Cunha Santos, concedendo-lhe registro, nos termos do art. 7º, inciso II, da Resolução TCU 353/2023; 
9.2. consignar que a irregularidade identificada no ato sujeito a registro não mais subsiste.

Atos de aposentadoria emitidos no âmbito do Ministério da Saúde e enviados ao TCU para fins de análise e julgamento.

Primeira Câmara

Ministério da Saúde.

3. Interessado: Reinaldo da Cunha Santos (XXX.331.462-XX).

13.1. Ministros presentes: Walton Alencar Rodrigues (Presidente), Benjamin Zymler e Jhonatan de Jesus (Relator).
13.2. Ministro-Substituto presente: Weder de Oliveira.

JHONATAN DE JESUS

Transcrevo a seguir, com ajustes de forma pertinentes, a instrução elaborada na então Secretaria de Fiscalização de Integridade de Atos e Pagamentos de Pessoal e de Benefícios Sociais (Sefip) , atual Unidade de Auditoria Especializada em Pessoal - AudPessoal (peça 5) :
"INTRODUÇÃO
Trata-se de ato de aposentadoria, submetido, para fins de registro, à apreciação do Tribunal de Contas da União (TCU) , de acordo com o art. 71, inciso III, da Constituição Federal.  O ato foi cadastrado e disponibilizado ao TCU por intermédio do Sistema e-Pessoal, na forma do art. 2º e 4º da Instrução Normativa TCU 78/2018.
O ato desse processo pertence às seguintes unidades:
Unidade emissora: MINISTÉRIO DA SAÚDE.
Unidade cadastradora:  MINISTÉRIO DA SAÚDE.
Subunidade cadastradora: NÚCLEO ESTADUAL DO MINISTÉRIO DA SAÚDE DE RONDONIA/NEMS/RO.
EXAME TÉCNICO
Procedimentos aplicados
Os procedimentos para exame, apreciação e registro de atos de pessoal encontram-se estabelecidos na Instrução Normativa TCU 78/2018 e na Resolução TCU 206/2007. Essas normas dispõem que os atos de pessoal disponibilizados por meio do e-Pessoal devem ser submetidos previamente a críticas automatizadas, com base em parâmetros predefinidos.
As críticas das informações cadastradas na etapa de coleta do ato foram elaboradas e validadas levando-se em conta as peculiaridades de cada ato. Os itens verificados nessa etapa são inerentes a dados cadastrais, fundamentos legais, mapa de tempo, ficha financeira, assim como eventuais ocorrências de acumulação. Trata-se de verificações abrangentes, minuciosas e precisas e sem a necessidade de ação humana e, portanto, menos suscetível a falhas. As críticas aplicadas estão discriminadas no sistema, no Menu e-Pessoal, opção 'Crítica', que podem ser acessadas mediante concessão de perfil específico a servidores do TCU responsáveis pela análise.
Além das críticas automatizadas, há verificação humana adicional no caso de haver alertas do sistema ou informações não formatadas, como esclarecimentos do gestor ou do controle interno.  
As críticas também consideram os registros do Sistema Integrado de Administração de Recursos Humanos (Siape) . O Siape disponibiliza informações atualizadas sobre as parcelas que integram os proventos, diferentemente, portanto, do e-Pessoal, que informa as parcelas no momento do registro do ato. 
Essa confrontação com o Siape fornece uma visão atual e verdadeira da situação, o que permite descaracterizar irregularidades e inconsistências que, embora constantes do e-Pessoal, já foram corrigidas.
As verificações detectadas no ato encontram-se discriminadas na aba de pendências do ato no sistema e-Pessoal, bem como no espelho do ato contemplado por esta instrução.
Exame das Constatações
Ato: 39675/2019 - Inicial - Interessado (a) : REINALDO DA CUNHA SANTOS - CPF: XXX.331.462-XX
Parecer do Controle Interno: considerar o ato Legal com esclarecimentos. Justificativa:  Esclarecimentos quanto ao recebimento de rubrica de decisão judicial de planos econômicos.
Constatações e análises: 
1.1.1. Ato com anexo do tipo 'Sentença judicial' (75/2013) .
Justificativa do Gestor de Pessoal: Não há. Verificação efetuada no âmbito do TCU.
Análise do Controle Interno:  Não há. Verificação efetuada no âmbito do TCU.
Análise da Equipe Técnica: Ilegal
Jurisprudência do TCU ensina que tais valores pagos a título de URP já deveriam ter sido absorvidos pelos sucessivos planos de carreira em benefício de todas as carreiras do serviço público.
1.1.2. O Controle interno emitiu parecer pela legalidade com esclarecimentos.
Justificativa do Gestor de Pessoal: Não há. Verificação efetuada no âmbito do TCU.
Análise do Controle Interno:  Não há. Verificação efetuada no âmbito do TCU.
Análise da Equipe Técnica: Legal
Os esclarecimentos apontados pelo Controle Interno são irrelevantes para a análise da legalidade do ato ou já foram analisados em crítica específica do e-Pessoal.
1.1.3. Houve o registro de pelo menos uma rubrica com 'Denominação para análise pelo TCU = Decisão judicial (16171 - DECISAO JUDICIAL TRANS JUG APO (Decisão judicial - Outros) - R$ 117,33) .
Justificativa do Gestor de Pessoal: Não há. Verificação efetuada no âmbito do TCU.
Análise do Controle Interno:  Não há. Verificação efetuada no âmbito do TCU.
Análise da Equipe Técnica: Legal
Trata-se de rubrica relativa a planos econômicos que, no entanto, não faz mais parte dos proventos atuais do interessado, conforme contracheque atual. Sendo assim, não há ilegalidade relativa ao item.
1.1.4. Houve o registro de pelo menos uma rubrica com 'Denominação para análise pelo TCU = Decisão judicial (10289 - DECISAO JUDICIAL N TRAN JUG AP (Decisão judicial - Outros) - R$ 290,52) .
Justificativa do Gestor de Pessoal: Não há. Verificação efetuada no âmbito do TCU.
Análise do Controle Interno:  Não há. Verificação efetuada no âmbito do TCU.
Análise da Equipe Técnica: Legal
Trata-se de rubrica relativa a URP que, no entanto, não faz mais parte dos proventos atuais. Sendo assim, não há ilegalidade relativa ao item.
1.1.5. Ato com anexo do tipo 'Sentença judicial' (2007.41.00.909144-0) .
Justificativa do Gestor de Pessoal: Não há. Verificação efetuada no âmbito do TCU.
Análise do Controle Interno:  Não há. Verificação efetuada no âmbito do TCU.
Análise da Equipe Técnica: Ilegal
Jurisprudência do TCU ensina que tais valores pagos a título de URP já deveriam ter sido absorvidos pelos sucessivos planos de carreira em benefício de todas as carreiras do serviço público.
O quadro resumo de ocorrências e, quando for o caso, o detalhamento da norma legal e da jurisprudência para as inconsistências acima elencadas encontra-se no anexo II dessa instrução. 
Encaminhamento do ato: 
1.1.6. Considerar ILEGAL e recusar registro do ato de Aposentadoria 39675/2019 - Inicial de REINALDO DA CUNHA SANTOS do quadro de pessoal do órgão/entidade MINISTÉRIO DA SAÚDE, com base nos arts. 71, inciso III, da Constituição Federal, 1º, inciso V, e 39, inciso II, da Lei 8.443/1992 e 260, § 1º, do Regimento Interno. 
1.1.7. Com fulcro no art. 262, caput, do Regimento Interno deste Tribunal, determinar ao órgão/entidade MINISTÉRIO DA SAÚDE que: 
emita novo ato, livre da irregularidade ora apontada, em substituição  ao ato de Aposentadoria de REINALDO DA CUNHA SANTOS, submetendo-o à nova apreciação por este Tribunal, na forma do artigo 260, caput, também do Regimento.
dispense a devolução dos valores indevidamente recebidos de boa-fé até a data da ciência do órgão/entidade MINISTÉRIO DA SAÚDE, do acórdão que vier a ser proferido, com base no Enunciado 106 da Súmula da Jurisprudência do TCU.
informe o teor do acórdão que vier a ser prolatado, encaminhando ao TCU, no prazo de trinta dias, comprovante da data de ciência pelo (a) interessado (a) , nos termos do art. 4º, § 3º, da Resolução TCU 170/2004.
promova a exclusão, no prazo 15 (quinze) dias, contados a partir da ciência desta deliberação, sujeitando-se a autoridade administrativa omissa à responsabilidade solidária, da rubrica apontada em face de manifesta ilegalidade, segundo entendimento pacífico do TCU, uma vez que a mesma já deveria ter sido absorvida pelos sucessivos planos de carreira.
CONCLUSÃO
A abrangência e a profundidade das verificações levadas a efeito fundamentam convicção de que o ato 39675/2019 pode ser apreciado pela ilegalidade, em razão das irregularidades apontadas no item Exame das Constatações desta instrução, que representam afronta à legislação e à jurisprudência de referência
PROPOSTA DE ENCAMINHAMENTO
Ante o exposto, com fundamento no art. 71, inciso III, da Constituição Federal, no art. 1º, inciso V, e art. 39, incisos I e II, da Lei 8.443/1992, no art. 260 do Regimento Interno do Tribunal de Contas da União, propõe-se: 
Considerar ILEGAL e recusar registro do ato de Aposentadoria 39675/2019 - Inicial de REINALDO DA CUNHA SANTOS do quadro de pessoal do órgão/entidade MINISTÉRIO DA SAÚDE, com base nos arts. 71, inciso III, da Constituição Federal, 1º, inciso V, e 39, inciso II, da Lei 8.443/1992 e 260, § 1º, do Regimento Interno.
Com fulcro no art. 262, caput, do Regimento Interno deste Tribunal, determinar ao órgão/entidade MINISTÉRIO DA SAÚDE que: 
1.1.8. dispense a devolução dos valores indevidamente recebidos de boa-fé até a data da ciência do órgão/entidade MINISTÉRIO DA SAÚDE, do acórdão que vier a ser proferido, com base no Enunciado 106 da Súmula da Jurisprudência do TCU.
1.1.9. emita novo ato, livre da irregularidade ora apontada, em substituição  ao ato de Aposentadoria de REINALDO DA CUNHA SANTOS, submetendo-o à nova apreciação por este Tribunal, na forma do artigo 260, caput, também do Regimento.
1.1.10. promova a exclusão, no prazo 15 (quinze) dias, contados a partir da ciência desta deliberação, sujeitando-se a autoridade administrativa omissa à responsabilidade solidária, da rubrica apontada em face de manifesta ilegalidade, segundo entendimento pacífico do TCU, uma vez que a mesma já deveria ter sido absorvida pelos sucessivos planos de carreira.
1.1.11. informe o teor do acórdão que vier a ser prolatado, encaminhando ao TCU, no prazo de trinta dias, comprovante da data de ciência pelo (a) interessado (a) , nos termos do art. 4º, § 3º, da Resolução TCU 170/2004."	
2.	O Ministério Público de Contas, representado pelo Procurador Júlio Marcelo de Oliveira, discorda da proposta de considerar ilegal o ato em análise, conforme motivações a seguir (peça 7) :
"Trata-se de ato de concessão de aposentadoria em favor de Reinaldo da Cunha Santos, servidor do quadro de pessoal do Ministério da Saúde.
A Sefip propõe considerar o ato ilegal, em razão do pagamento de parcelas deferidas a título de decisão judicial, referente a planos econômicos, cujos valores deveriam ter sido absorvidos pelos reajustes salariais decorrentes da implantação de novos planos de carreira do funcionalismo público federal.
Nota-se que as vantagens impugnadas pela unidade técnica deixaram de integrar os proventos do inativo, de acordo com a ficha financeira referente ao mês de setembro de 2022, constante do Anexo I da instrução (peça 5, p. 5) .
No mérito, aplica-se, ao caso concreto, a disciplina prevista no art. 260, § 4º, do Regimento Interno deste Tribunal, in verbis:
'§ 4º Os atos que, a despeito de apresentarem algum tipo de inconsistência em sua versão submetida ao exame do Tribunal, não estiverem dando ensejo, no momento de sua apreciação, a pagamentos irregulares, serão considerados legais, para fins de registro, devendo ser consignada no julgamento a ressalva em relação à falha que deixou de existir.'
Ante o exposto, o Ministério Público de Contas manifesta-se pela legalidade do ato de concessão de aposentadoria em favor de Reinaldo da Cunha Santos, com ressalva quanto às parcelas de plano econômico que deixaram de constar dos proventos, conforme demonstra a ficha financeira do interessado."
É o relatório.

não há.

Procurador Júlio Marcelo de Oliveira.

APOSENTADORIA. PAGAMENTO IRREGULAR DE PLANO ECONÔMICO. AUSÊNCIA DE EFEITOS FINANCEIROS NA APRECIAÇÃO DO ATO. LEGALIDADE E CONCESSÃO DE REGISTRO.

APOSENTADORIA (APOS)

Unidade de Auditoria Especializada em Pessoal (AudPessoal).

Trata-se do exame do ato de concessão de aposentadoria a Reinaldo da Cunha Santos, emitido pelo Ministério da Saúde.
2. 	A Secretaria de Fiscalização de Integridade de Atos e Pagamentos de Pessoal e de Benefícios Sociais (Sefip) , atual Unidade de Auditoria Especializada em Pessoal (AudPessoal) , sugere considerar ilegal o ato em razão do pagamento de parcelas deferidas por decisão judicial, referentes a planos econômicos cujos valores deveriam ter sido absorvidos pelos reajustes salariais decorrentes da implantação de novos planos de carreira do interessado.
3.	Por sua vez, o parquet propõe a legalidade do ato e o respectivo registro, com fundamento no art. 260, §4º, do Regimento Interno deste Tribunal (RITCU) , verbis:
"§ 4º Os atos que, a despeito de apresentarem algum tipo de inconsistência em sua versão submetida ao exame do Tribunal, não estiverem dando ensejo, no momento de sua apreciação, a pagamentos irregulares, serão considerados legais, para fins de registro, devendo ser consignada no julgamento a ressalva em relação à falha que deixou de existir."
4.	Manifesto concordância ao encaminhamento proposto pelo MPTCU, sem prejuízo de breves considerações adicionais.
5.	Quanto ao mérito, assiste razão a ambos, vez que o pagamento de planos econômicos da espécie dos autos - na hipótese a denominada URP - afronta a jurisprudência deste Tribunal e do STF, a exemplo do Acórdão 2161/2005-TCU-Plenário, paradigma, de relatoria do Ministro Walton Alencar Rodrigues.
6.	Esse último decisum, detalhado posteriormente pelo Acórdão 269/2012-TCU-Plenário, relator Ministro José Jorge, e o Enunciado de Súmula 276 deste Tribunal sintetizam o mesmo entendimento: "As vantagens da estrutura remuneratória anterior não se incorporam à atual, exceto quando expressamente consignadas em lei superveniente".
7.	Em reforço, observo o disciplinamento contido no Acórdão 1857/2003-TCU-Plenário - confirmado pelo Acórdão 961/2006-TCU-Plenário -, segundo o que compete ao Tribunal considerar ilegais os atos que contemplem parcelas relativas a planos econômicos e negar-lhes registro, porquanto os pagamentos da espécie não se incorporam à remuneração em caráter permanente, diante da natureza de antecipação salarial que possuem, conforme o Enunciado 322 da Súmula do TST.
8.	Relativamente à forma de apreciar o ato objeto dos autos, entendo mais consentâneo com os normativos aplicáveis o encaminhamento sugerido pelo Ministério Público especializado na hipótese considerar legal o ato que, a despeito de a versão submetida ao TCU apresentar inconsistência, não estiver dando ensejo a pagamentos irregulares no momento da apreciação.
9.	Esse entendimento tem por fundamento o citado pelo MPTCU (art. 260, §4º, do Regimento Interno) . Acrescento, no mesmo sentido, o art. 7º, §1º, da Resolução-TCU 353/2023, que reproduz no essencial o disposto no RITCU, conforme segue:
"Art. 7º Ao apreciar os atos sujeitos a registro, o Tribunal: 
 (...) 
§ 1º Os atos que, a despeito de apresentarem algum tipo de inconsistência em sua versão submetida ao exame do Tribunal, não estiverem dando ensejo, no momento de sua apreciação, a pagamentos irregulares, serão considerados legais, para fins de registro, devendo ser consignado no processo que a inconsistência não mais subsiste."
10.	Em conclusão, considerando que à peça 5, fl. 5, resta comprovado que as vantagens impugnadas pela unidade técnica deixaram de integrar os proventos do inativo, de acordo com a ficha financeira referente ao mês de setembro de 2022, constante do Anexo I da instrução, o ato em apreciação é legal e, portanto, está apto a registro.
11.	Por fim, esclareço que o ato em análise foi enviado a esta Corte há menos de cinco anos, não sendo o caso de concessão de registro tácito, em conformidade com a decisão do Supremo Tribunal Federal no RE 636.553/RS.
	Em face do exposto, VOTO para que o Tribunal adote a minuta de acórdão que submeto à apreciação deste Colegiado.
TCU, Sala das Sessões, em 16 de maio de 2023.
JHONATAN DE JESUS 
Relator